【裁判字號】    90,重訴,21
【裁判日期】    900919
【裁判案由】    侵權行為損害賠償
【裁判全文】
臺灣高等法院臺中分院民事判決      九十年度重訴字第二一號
      原  告      甲○○
      被  告      林州彥
右當事人間侵權行為請求損害賠償事件，原告提起刑事附帶民事訴訟，經本院刑事庭
裁定移送民事庭（九十年度附民字第三號），本院判決如左：
      主      文
被告應給付原告新台幣貳拾貳萬柒仟伍佰元，及自民國八十八年十二月二十八日起至
清償日止按年息百分之五計算之利息。
原告其餘之訴及假執行之聲請均駁回。
訴訟費用由被告負擔。
      事      實
甲、原告方面：
  一、聲明：求為判決。
    (一)被告應給付原告新台幣（下同）四十二萬七千五百元，及自起訴狀繕本送達被告翌
      日起至清償日止按年息百分之五計算之利息。
    (二)訴訟費用由被告負擔。
    (三)原告願供擔保請准宣告假執行。
  二、陳述:
    (一)緣被告林州彥與劉春貞共同意圖為自己不法之所有，基於概括之犯意聯絡，於
      民國（下同）八十五年七月間趁甲○○至台中市○○路二○四號二樓林州彥店
      裡，欲向渠等承租上開房屋之際，向甲○○誑稱渠有小哥在台灣屏東地方法院
      （下稱屏東地院）任職，可與其共同投資標、售法拍屋，利潤佳，致甲○○不
      虞有詐，自籌及向他人借貸陸續款至渠等指定之帳戶，再由劉春貞簽發支票
      經由林州彥背書後交付甲○○以為擔保，於累計三張支票後換取另張支票，渠
      等並表示屆期當償還本利，於八十六年五月及八月間，甲○○換得劉春貞簽發
      由林州彥背書之票號ＤＲ0000000、發票日八十六年十二月三十一日、
      面額新台幣（下同）五百萬元及票號ＤＲ0000000號、發票日八十六年
      十二月三十日、面額八十萬元，均以臺灣土地銀行南台中分行為付款人之支票
      二紙後，於同年七、八、九月復匯款，先後共交渠等六百二十二萬七千五百
      元，嗣因甲○○屆期提示上開ＤＲ0000000、ＤＲ0000000號支
      票不獲兌現，始發覺該支存戶早於八十六年十月三十一日已拒絕往來，經甲○
      ○四處查訪，發覺劉春貞、林州彥根本無小哥在屏東地院工作，且未投資法拍
      屋，已將渠等三名子女移民加拿大，劉春貞並於八十六年十月六日搭機赴加拿
      大，即以傳真稿宣告倒債，始知受詐。
    (二)被告以不法之詐欺手段向原告誑稱參與投資法拍屋，致使原告陸續匯款至其所
      指定帳戶之金額合計為六百二十二萬七千五百元，原告因而受有此部分之財產
      之損害，原告自得基於侵權行為之法律關係請求被告賠償損害。而原告所受之
      六百二十二萬七千五百元損害，其中五百八十萬元，原告已另行基於給付票款
      之法律關係取得民事確定判決，爰就其餘之四十二萬元七千五百元請求被告賠
      償損害。
乙、被告方面：
  一、聲明：求為判決駁回原告之訴，訴訟費用由原告負擔。
  二、陳述：
    (一)刑事附帶民事訴訟，在經刑事法院裁定移送民庭後，即成為獨立之民事訴訟，
      其進行與認定，不受刑事判決之影響，迭經最高法院著有判例可按。由於：
      1.被告堅決否認曾在上述支票上背書，而有關背書字跡鑑定之結果，為二與二
        之比。較具實務經驗、與權威之鑑定機關－刑事警察局、調查局，甚至認被
        告之筆劃簡單、無特徵、有被模仿之虞；以及簽寫式樣變化不一，無法認其
        書寫習慣及特徵。
      2.被告從事人力仲介，經常不在家，而原告與劉春貞二人，則事業互動良好（
        原告做不動產仲介、算命並開班授徒，劉春貞做直銷生意），資金尤常互通，
        收受又習以「銀行轉帳」方式為之，是被告全不知情，確為事外之人殊明。
      3.被告擁有多棟房屋，台中市○○路、人和路交叉口之一棟（即出租與原告者
        ），尤具價值，被告何須行騙？而被告與劉春貞感情不好，貌合神離，已多
        年所，原告居間做和事佬亦不止一次，應該知之甚詳。若謂即因「配偶」名
        份之包袱，可不問事實與原由，不得不株連負責，則程序之公平與正義，可
        說蕩然無存矣。
    (二)劉春貞在台灣土地銀行南台中分行之000000000000號帳戶，於八
      十五年七月六日，有一筆一千一百零二萬元之鉅款，經由轉帳提出，而其中之
      六百萬元，則於同日經轉帳匯入原告之同行000000000000號帳戶
      內，此項重大發現在兩造多年纏訟中，一直為原告刻意隱匿，究此項票款債務
      是還存在？抑已消滅？不無疑問，刑事法院既對之認置不論，事實自尚不明。
      理      由
一、本件原告主張被告夥同其妻劉春貞向伊詐稱其小哥在屏東地方法院任職，可與其
    共同投資標、售法拍屋，致伊不虞有詐，先後匯款六百二十二萬七千五百元至被
    告夫婦所指定之帳戶，並由劉春貞簽發被告背書之面額五百萬元及八十萬元二張
    支票供伊擔保。詎劉春貞之支存戶早已拒絕往來，所簽發之上開支票屆期亦不獲
    兌現，經伊四處查訪，發覺被告夫婦根本無小哥在屏東地院工作，且無投資法拍
    屋，劉春貞並潛逃加拿大，始知受騙。爰依侵權行為之法律關係，就伊所受損害
    六百二十二萬七千五百元中尚未依給付票款取得民事確定判決之四十二萬七千五
    百元，請求被告賠償損害等情。
二、被告則以原告與劉春貞事業互動良好，資金尤常互通，劉春貞於八十五年七月六
    日即匯入原告位於台灣土地銀行南台中分行之帳戶六百萬元，原告與劉春貞之金
    錢往來伊全不知情，伊亦未在劉春貞所簽發面額五百萬元及八十萬元之支票背書
    ，劉春貞之所為不應由伊負責等語，資為抗辯。
三、查原告主張伊依被告夫婦之指定款六百二十二萬七千五百元至渠等所指定之帳
    戶，依原告於台灣台中地方法院八十七年度自字第八八號審理時所提出之款憑
    證及台灣土地銀行南台中分行活期儲蓄存款存稽，原告係主張其轉帳至劉春貞之
    帳戶有八十五年七月八日十五萬五千元，八十五年十月一日五萬元，八十五年十
    月四日一百五十萬元，八十五年十月二十八日一百萬元，八十五年十一月十五日
    七十萬元，八十五年十二月二十六日六萬元，八十六年一月六日五萬元，八十六
    年二月五日二十萬元，八十六年三月五日二十萬元，八十六年三月十日二十萬元
    八十六年五月十四日二十五萬元及七萬元，八十六年五月二十六日二十四萬二千
    五百元，八十六年五月二十九日十萬元，八十六年六月十日五萬元，八十六年七
    月二十一日四萬元，八十六年八月二日二萬元，八十六年八月十六日十萬元，八
    十六年九月二十日二十萬元，八十六年九月二十三日四萬元，共五百六十七萬七
    千五百元，而該五百六十七萬七千五百元，確係由台灣土地銀行南台中分行原告
    之000000000000帳號轉入劉春貞之000000000000帳號
    ，復有台灣土地銀行南台中分行出具之證明書附於該刑事卷可稽，另原告指稱其
    以現金匯款至劉春貞之帳戶有八十五年十二月十三日十萬元，八十六年一月十六
    日五萬元，八十六年九月二十六日二十萬元，合計為六百零二萬七千五百元。原
    告於提起本件刑事附帶民事訴訟再主張伊另有於八十五年八月十四日匯款二十萬
    元至劉春貞帳戶，並提出台灣土地銀行南台中分行之存款憑條為證，惟原告所主
    張八十六年九月二十六日款二十萬元至劉春貞之帳戶，依台灣土地銀行存款憑
    條所示，係蔡金明匯款，並非原告所為，原告無法證明該二十萬元係伊指示蔡金
    明款，則原告入劉春貞帳戶內之款項，仍係原告在對被告夫婦提起八十七年
    度自字第八八號詐欺自訴時所主張之六百零二萬七千五百元。
四、又證人蔡銘修於台灣台中地方法院八十七年度自字第八八號審理時證稱：「八十
    六年五月間某日伊至甲○○國光路辦公室，林州彥、劉春貞夫婦亦至該處，林州
    彥有拿一張五百萬元之支票予甲○○，伊有拿過來看，支票上有林州彥之背書，
    伊有問，他們說法拍細節不方便說」等語，證人林玉芬亦於該案調查時證稱：伊
    在八十六年間知道甲○○與林州彥、劉春貞夫婦從事法拍屋，伊曾目睹林州彥、
    劉春貞夫婦來找甲○○，甲○○手上有拿過支票，何人交付伊不知道等語（詳見
    刑事原審卷第二卷第二四三頁），而證人柯俊呈亦於該案調查時證稱：是甲○○
    告訴我，他有與人投資法拍屋，我做了五、六個月後，知他與屋主劉春貞夫婦做
    的等語（詳見刑事原審卷第二卷第二四三頁），核與甲○○所述相符，且依林州
    彥所提之劉春貞與環智有限公司簽訂辦理加拿大移民之合約書上證人即為蔡銘修
    （詳見刑事原審卷第二卷第一五九頁），則蔡銘修與被告夫婦之關係，應屬良好
    ，其上開所證，應為可採。被告夫婦確有與原告共同投資法拍屋，且被告確有交
    付支票原告，於交付票據之前即有被告之背書至明。
五、再按ＤＲ0000000、ＤＲ0000000號支票上背書欄林州彥之簽名，
    經送憲兵司令部刑事鑑識中心鑑驗結果，認『、貳紙台灣土地銀行票號ＤＲ0
    000000、ＤＲ0000000號支票背面上之「林州彥」簽名字跡與八十
    七年一月十六日自訴狀、八十七年二月十九日及八十七年三月五日等二件筆錄、
    八十五年八月十七日房屋租賃契約書上之「林州彥」簽名字跡、八十七年二月十
    九日林州彥當庭書寫字跡之個性、慣性及特徵相符。二、貳紙台灣土地銀行票號
    ＤＲ0000000、ＤＲ0000000號支票背面上之「林州彥」簽名字跡
    筆劃流暢且轉折自然，並無模仿情形』，有憲兵司令部刑事鑑識中心八十七年十
    一月三十日八十七綱得字第一五七二七號鑑驗通知書為證（附刑事原審卷第二卷
    第一六八頁）。又上開二紙支票經送請中央警察大學鑑定結果，認『編號甲（指
    系爭票號ＤＲ0000000號支票背面「林州彥」字跡）字跡係支票背書字跡
    ，書寫速度並不快，然亦未有任何顫抖遲滯之現象。可判定為平日所書寫之字跡
    ，其書寫特徵明確顯現，可與編號乙（指票號ＤＲ0000000號支票背面「
    林州彥」字跡）及丙（指林州彥於自訴狀簽收、各次筆錄及當庭命書寫之「林州
    彥」字跡）之字跡比對。編號乙字跡亦係支票背書字跡，此字跡之書寫速度稍快
    ，未有任何顫抖遲滯的現象，故亦可認定為平日所書寫字跡，其書寫特徵明確顯
    現，可與編號甲及丙之字跡比對。編號丙字跡亦係平日所書字跡，此字跡之書寫
    速度快，略顯潦草，字劃結構不夠嚴謹，其部分特徵仍然符合特性與慣性之要求
    ，故仍可與編號甲及乙字跡比對，結論：編號丙字跡在所列舉之七個特徵中，均
    具有特性及慣性的條件，依據統計學中「趨中理論」可論斷此特徵均為編號丙字
    跡之不易改變之特徵。編號甲、乙之此七項特徵又均與編號丙之此七項特徵相同
    ，故可判定編號甲、乙、丙字跡均為同一人所書』，此有該鑑定書可證（附刑事
    原審卷第三卷第二八至三三頁），參諸上開證人林玉芬、蔡銘修所述，足認系爭
    支票確係經被告簽名背書無訛。至於內政部刑事警察局及法務部調查局之鑑定回
    函雖分別載明：「因該支票上林州彥背書字跡有模仿之虞，且林某本人字跡特徵
    不顯，本案歉難認定，原件檢還」、「本案送鑑林州彥平時及當庭簽名筆跡中，
    因其簽寫式樣變化不一，無法確認其書寫習慣及特徵，致無法鑑定」等語，然究
    其原因均係因該二單位認所檢附之被告平時及當庭簽名之字跡特徵不明顯，故認
    為無法與有模仿之虞之待鑑定字跡（即系爭支票上之背書簽名字跡）作比對，並
    非認定系爭支票上之簽名係經偽造、模仿，是尚不足為有利於被告之認定，而與
    被告辯稱：所謂內政部警政署刑事警察局及法務部調查局均為實務單位。應以內
    政部警政署刑事警察局及法務部調查局之鑑定為可採云云，毫無干係。至被告聲
    請再送鑑定，本院認本件業經右揭四單位之鑑定，且參酌證人林玉芬、蔡銘修之
    上開證言，就上開背書確為被告所簽署，已臻明確，顯無再予鑑定之必要，併予
    敘明。
六、另劉春貞設於臺灣土地銀行南臺中分行第五二－九號支存戶確於八十六年十月三
    十一日系爭ＤＲ0000000、ＤＲ0000000號支票到期日前即拒絕往
    來，有臺灣土地銀行南臺中分行南中存字第八七○○二一六號函可考（附刑事原
    審卷第二卷第一九八頁），足認劉春貞在此之前經濟狀況已掘据，另被告夫婦於
    八十六年十月六日劉春貞逃逸加拿大前，自八十五年三月至八十六年九月間四次
    相偕出國（即八十五年三月二十日出境、八十五年三月二十六日入境，八十五年
    五月二十五日出境、八十五年六月二日入境，八十五年十月三十一日出境、八十
    五年十一月八日入境，八十六年八月二十八日出境、八十六年九月八日入境），
    有內政部警政署入出境管理局八十七年境信昌字第○七八○七號函及入出境管理
    局資料中心之劉春貞及被告入出境紀錄表可稽（附刑事原審卷第一卷第六十六至
    六十八頁）足見被告夫婦二人關係親蜜。本院審酌上情及被告就何以在系爭ＤＲ
    0000000、ＤＲ0000000支票上背書無法交待，積欠原告巨額款項
    ，僅空言係劉春貞與原告間之借貸關係，就借貸之約定、利息之償付等憑據暨所
    詐之款項悉由劉春貞個人處置未能提出證據供調查，否認支票上背書之真正，劉
    春貞則逃逸國外，均拒不償還債務，詐欺意圖至為然。
七、被告再辯稱，劉春貞在台灣土地銀行南台中分行之000000000000號
    帳戶，於八十五年七月六日有一千一百零二萬元之鉅款經由轉帳提出，而其中之
    六百萬元於同日經轉帳入原告之同行000000000000號帳戶內云云
    ，而被告上開所辯復經本院向台灣土地銀行南台中分行函查屬實，此有該分行九
    十年五月二十九日南中存字第九○○○一二六號函在卷可稽。惟原告指稱劉春貞
    之轉帳六百萬元至伊帳戶，係劉春貞償還另筆借款，與系爭投資法拍屋之款項無
    關云云，並提出其台灣土地銀行北台中分行活期儲蓄存款存摺為證再依被告於台
    灣台中地方法院八十七年度自字第八八號審理時所提出劉春貞致原告之書信（附
    刑事原審卷第一卷第五十一頁），劉春貞承認之前曾向原告借款六百萬元，後以
    其大姑出賣土地所得之款項償還，且劉春貞係於八十五年七月六日轉帳六百萬元
    至原告帳戶，原告之投資劉春貞法拍屋係自八十五年七月八日起，而就原告之
    款，劉春貞亦簽發面額五百萬元及八十萬元之支票予原告，顯然劉春貞於八十五
    年七月六日轉帳至原告帳戶之六百萬元與原告投資法拍屋所匯之款項無關，此部
    分自不能為有利被告之認定。
八、綜上所述，被告夫婦確有以投資法拍屋為由向原告詐騙六百零二萬七千五百元（
    刑事部分，業經台灣台中地方法院八十七年度自字第八八號，本院八十八年度上
    訴字第一八三二號以刑法第三百三十九條第一項之詐欺取財罪，判處被告有期徒
    刑一年二月確定），則扣除原告已另行取得民事確定判決未請求之五百八十萬元
    ，原告所受損害為二十二萬七千五百元。從而，原告依侵權行為之法律關係，訴
    請被告賠償四十二萬七千五百元及自起訴狀繕本送達（即八十八年十二月二十七
    日）翌日起算之法定遲延利息，在二十二萬七千五百元及自八十八年十二月二十
    八日起算之法定遲延利息範圍內，尚無不合，應予准許，逾此範圍之請求，洵屬
    無據，不應准許。原告陳明願供擔保聲請宣告假執行，就其敗訴部分，假執行之
    聲請，失所附麗，至其勝訴部分，本院所命被告給付之金額，並未逾民事訴訟法
    第四百六十六條第一項所定得上訴第三審之一百萬元，一經本院宣示本件判決即
    告確定，原告聲請假執行亦無必要，其假執行之聲請應併予駁回。
九、據上論結，本件原告之訴為一部有理由，一部無理由，依民事訴訟法第七十九條
    但書判決如主文。
中      華      民      國    九十      年      九      月     十九     日
~B1民事第四庭審判長法  官  黃斐君
~B2                法  官  張浴美
~B3                法  官  陳蘇宗
右為正本係照原本作成。
兩造均不得上訴。
~B                書記官  吳麗慧
中      華      民      國    九十      年      九      月    二十一    日
                                                                        Ｈ


司法院資訊處製作；財團法人民間司法改革基金會備份。
